【裁判字號】    95,台上,1085
【裁判日期】    950525
【裁判案由】    確認優先購買權存在
【裁判全文】
最高法院民事裁定            九十五年度台上字第一○八五號
    上  訴  人  甲○○
    訴訟代理人  葉智幄律師
    被 上訴 人  台灣省農工企業股份有限公司
    法定代理人  丙○○
    被 上訴 人  乙○○
上列當事人間請求確認優先購買權存在事件，上訴人對於中華民
國九十五年三月二十一日台灣高等法院第二審判決（九十四年度
重上字第三七○號），提起上訴，本院裁定如下：
    主  文
上訴駁回。
第三審訴訟費用由上訴人負擔。
    理  由
按上訴第三審法院，非以原判決違背法令為理由，不得為之。又
提起上訴，上訴狀內應記載上訴理由，表明原判決所違背之法令
及其具體內容、依訴訟資料合於該違背法令之具體事實，其依民
事訴訟法第四百六十九條之一規定提起上訴者，並應具體敘述為
從事法之續造、確保裁判之一致性或其他所涉及之法律見解具有
原則上重要性之理由，同法第四百六十七條、第四百七十條第二
項分別定有明文。而依同法第四百六十八條規定，判決不適用法
規或適用不當者，為違背法令；依同法第四百六十九條規定，判
決有該條所列各款情形之一者，為當然違背法令。是當事人提起
上訴，如合併以同法第四百六十九條及第四百六十九條之一規定
之情形為上訴理由時，其上訴狀或理由書應表明該判決所違背之
法令條項，或有關判例、解釋字號，或成文法以外之習慣或法理
等及其具體內容，暨係依何訴訟資料合於該違背法令之具體事實
，並具體敘述為從事法之續造、確保裁判之一致性或其他所涉及
之法律見解具有原則上重要性之理由。如未依上述方法表明，或
其所表明者與上開法條規定不合時，即難認為已合法表明上訴理
由，其上訴自非合法。本件上訴人對於原判決提起上訴，雖以該
判決解釋意思表示有重大違誤、違反論理、經驗法則及不備理由
等違背法令為由，惟核其上訴理由狀所載內容，仍屬就原審取捨
證據、認定事實暨解釋契約之職權行使及其他與判決結果不生影
響之理由，指摘原判決不當，並就原審本於上開職權之行使所論
斷：本件台北市○○區○○段三小段一五八地號土地（下稱系爭
土地）及其上之建物即門牌號碼為台北市萬華區○○○道二一六
號（原門牌號碼為台北市○○街一四六號）之房屋（下稱系爭房
屋）目前仍登記為中華民國所有，並由國有財產局管理，則系爭
房屋之所有權人應為中華民國。上訴人基於其與訴外人陳諶玄霞
之不動產買賣契約所買受者，僅為系爭房屋二樓，訴外人方富子
亦僅向其前手買受該屋樓下後段部分，上訴人或其妻方富子並未
買受系爭房屋全部，是上訴人或方富子在法律上仍非系爭房屋之
所有權人。次就上訴人既未能證明其就系爭房屋有全部拆除，並
更新主要結構之牆面、樑、柱達過半之情事，應認上訴人所為之
修繕僅屬將若干建材附合在系爭房屋之上，仍不失原建物之同一
性。上訴人自不能主張其為系爭房屋之原始建造人，而取得系爭
房屋之事實上處分權。且系爭房屋右後側之增建物及三樓閣樓均
不具構造上及使用上之獨立性，係附屬於系爭房屋之附屬物，本
身不得為獨立之物權客體，原來之房屋亦不因該附屬物之增加而
喪失其建物之同一性。因此，上訴人依此複丈成果圖所示之建物
面積增加，遽予主張其為系爭房屋之原始建造人，已取得系爭房
屋之事實上處分權云云，自無足取。末按土地法第一百零四條所
定之基地承租人，係指承租基地之基地上（建築）房屋所有權人
，始得在基地出售時，對土地所有權人主張優先購買權，而本件
上訴人並非系爭房屋之所有權人，亦非原始建造系爭房屋之人，
上訴人即無從依上述規定就系爭房屋坐落之基地主張優先購買權
。且被上訴人乙○○標購系爭土地之總面積為五百七十六平方公
尺，係以新台幣（下同）三千九百二十萬元向被上訴人台灣省農
工企業股份有限公司（下稱農工公司）標購系爭土地全部，而系
爭房屋坐落基地之面積僅九十六平方公尺，上訴人僅向農工公司
承租系爭土地上面積一百十八平方公尺之部分土地。從而，上訴
人並未承租乙○○所標購之系爭土地全部範圍，則其依土地法第
一百零四條規定，主張對於被上訴人乙○○標購之系爭土地全部
有優先購買權，亦屬無據。故上訴人依土地法第一百零四條第一
項規定，起訴請求確認其對於系爭土地有優先購買權存在，並請
求塗銷被上訴人間關於系爭土地所為之所有權移轉登記，且請求
農工公司應於上訴人給付三千九百二十萬元後，將系爭土地之所
有權移轉登記予上訴人，均為無理由等情，指摘其為不當，並泛
言謂為違法，而非表明該判決所違背之法令及其具體內容，暨依
訴訟資料合於該違背法令之具體事實，並具體敘述為從事法之續
造、確保裁判之一致性或其他所涉及之法律見解具有原則上重要
性之理由，難認其已合法表明上訴理由。依首揭說明，應認其上
訴為不合法。
據上論結，本件上訴為不合法。依民事訴訟法第四百八十一條、
第四百四十四條第一項前段、第九十五條、第七十八條，裁定如
主文。
中    華    民    國  九十五  年    五    月  二十五  日
                      最高法院民事第八庭
                          審判長法官  朱  建  男
                                法官  顏  南  全
                                法官  許  澍  林
                                法官  鄭  傑  夫
                                法官  蘇  清  恭
      本件正本證明與原本無異
                                      書  記  官
中    華    民    國  九十五  年    六    月    七    日
                                                     Ｒ


司法院資訊處製作；財團法人民間司法改革基金會備份。
